臺灣高等法院花蓮分院刑事判決　　　　　　九十二年度上更(一)字第五二號
　　上訴人即被告　甲○○
　　選　任辯護人　林武順律師
右列上訴人因殺人未遂案件，不服臺灣花蓮地方法院八十九年度訴字第二五０號中華
民國八十九年十一月七日第一審判決( 起訴案號：臺灣花蓮地方法院檢察署八十九年
度偵字第八八三號 )，提起上訴，經判決後，由最高法院發回更審，本院判決如左：
    主  文
原判決關於甲○○部分撤銷。
甲○○殺人未遂，處有期徒刑伍年，扣案之水果刀壹把沒收。
    事  實
甲○○係張東青之子，張東青於民國八十九年四月四日下午與其友張水蓮與多名友人
在花蓮縣鳳林鎮○○里○○路卅七號葉國柱家中賭玩牌局，因細故與黎正盛發生口角
，致雙方激烈爭執，經乙○○出面介入勸阻後，始暫告平息。張東青事後在同村內閒
逛時仍餘忿未消，心有不甘，且將爭執之事遷怒於乙○○，乃以電話通知甲○○自花
蓮市區前來尋仇，約於同日下午七時許，甲○○與其友黃志成駕車抵達南平社區，即
隨身預藏水果刀一把於上衣（外套）袖內，並與張東青、張水蓮( 以上二人已因傷害
諭知公訴不受理確定 )會合後，三人共同基於傷害之犯意聯絡，同往前揭葉國柱家中
尋找黎正盛尋仇，但因尋找未獲，乃轉向詢問村民溫雲鑑、葉國柱等人有關黎正盛之
下落。溫雲鑑、葉國柱見狀恐事態擴大，乃諉稱黎正盛到花蓮市區，並不在村內。但
乙○○突自其宅內走出，張水蓮見乙○○出現，即指著乙○○喊稱：「這就是乙○○
」，張東青、甲○○見狀，即上前與乙○○理論並進而互毆，扭打中甲○○旋單獨基
於殺人之故意，持預藏之水果刀朝乙○○頭頸部及腹部砍殺，幸經乙○○以手護頭而
未及要害，但仍造成乙○○左前臂長達十×七公分深層撕裂切割傷（深可見骨）、腹
部亦有四公分之割傷、右膝蓋切割傷，並大量流血，乙○○奮力抵抗，抓住甲○○持
刀之手，並由友人合力速將甲○○制服，乙○○幸經黎正盛先以毛巾止血，並及時送
往鳳林榮民醫院急救，旋再轉送花蓮市慈濟綜合醫院住院手術治療，始免於死亡。嗣
經警循線查獲，並於葉國柱住處外水溝扣得經甲○○丟棄之水果刀一把。
案經花蓮縣警察局移送臺灣花蓮地方法院檢察署檢察官偵查起訴。
    理  由
一訊之上訴人即被告甲○○雖供承以扣案之水果刀砍傷被害人乙○○，但矢口否認自
  始即有殺人之故意，辯稱：「伊接獲父親張東青電話通知在南平遭他人毆打後，即
  與友人黃志成共同駕車前往該處，豈知甫下車未久，即遭乙○○等人圍毆，伊不敵
  ，故而奔跑至車上取刀向上前追打圍毆之人亂揮以自保，可能因而致乙○○受傷，
  伊並無殺人之預謀及意思」云云，惟查：
  (一)、被害人乙○○遭被告甲○○持刀揮砍，致受有左前臂長十×七公分，深近手骨
      之撕裂切割傷、腹部長四公分之淺層割傷、左膝蓋切割等傷害，已據被告甲○
      ○供承在卷，並有財團法人佛教慈濟綜合醫院診斷証明書一紙及被害人之病歷
      資料一件、受傷部位照片三幀附卷可稽，復有水果刀一把扣案可證。而該水果
      刀全長約二十九公分，其中刃部長約十七公分，寬度為四點三公分相當銳利，
      已經原審當庭勘驗無訛（本審亦將該刀當庭照相附卷）。該水果刀原非大型利
      刃，而被害人乙○○於左前臂之切割傷口極深，自照片中顯示已能約略見骨，
      足見被告甲○○持扣案水果刀揮砍被害人乙○○之時用力之猛。被害人乙○○
      經緊急送往鳳林榮民醫院急救後，再轉送慈濟綜合醫院手術治療，並經本院調
      取上開兩醫院之被害人病歷資料審認無誤。被害人並在慈濟醫院住院治療四日
      ，足見被害人之傷情不輕。再由卷附之被害人受傷相片觀察，左手之傷口，係
      由上往下撕裂，深可見骨，足證被害人指訴被告係持刀由上往下砍其頭頸部位
      ，被害人因而以左手抵擋，才不致被砍傷頭頸部屬實。被告既持刀用力往被害
      人頭、頸部位猛力砍殺，而頭、頸部為人體要害之部位，若以利刃猛力砍殺，
      足以致人傷重死亡，為眾所皆知之事實，被告當無不知之理，竟仍持刀砍殺人
      體要害之處，足見其有殺人之故意。被害人幸經其友人制服被告，並及時由黎
      正盛以毛巾為被害人止血，再將被害人就近送往鳳林榮民醫院急救，再轉往花
      蓮市慈濟綜合醫院住院手術治療，始免於死亡至明。被害人雖僅受左手部位及
      腹部之刀傷各一處，但綜觀被告砍殺被害人之經過及部位，顯有殺人之故意，
      已如上述，究不得以被害人僅受有兩處刀傷，即認無殺人之故意。
  (二)、被告雖諉稱伊係遭被害人及其友人圍毆，始奔至小貨車取刀揮舞云云，與被告
      同來之證人黃志成亦附和被告所辯而為相同之證言。然依被告所供，除伊與其
      餘兩被告（即張東青及張水蓮）外，僅有其友人黃志成陪同伊前往案發地點，
      證人葉國柱、黎正盛、溫雲鑑亦均證稱有一年輕男子持鋁棒站立一旁始終未為
      任何舉措，則該男子應係證人黃志成無誤。而被告於前揭鬥毆後，雖受有肘部
      撕裂傷及挫傷並齒部傷害（參見卷內傑美牙醫診所病歷表），但依病歷所載，
      被告甲○○並非受有重大而可引發大量出血之傷害，且受傷流血部位亦非身體
      而係手部與嘴部，此經證人黃志成於原審調查中供述甚明，而證人黃志成於警
      訊中則提及「甲○○跑到我們開去的車子時，我見甲○○『身上都是血』，我
      不知道甲○○在車上拿了什麼東西，就向追他的四、五個人亂揮」等語，該等
      血跡依被告甲○○所受傷害而言，應非其自己受傷所流出之血液；參以同案被
      告張東青及張水蓮二人於警訊中始終未提及被告甲○○曾經有遭圍毆後上車取
      刀之動作（被告張東青、張水蓮於警訊中均否認故意共謀傷害或殺害被害人乙
      ○○，堪可信賴該二被告於警訊中未受不當壓力而為不利於己之供述），證人
      黃志成於警訊中所述滿佈於被告甲○○身上之血跡，應係被害人乙○○受傷害
      所流出，因兩人扭打，被害人奮力抵抗而沾染於被告甲○○身上衣物至明；被
      告張水蓮於偵查中亦供明被害人乙○○原欲毆打被告甲○○，但並未成功等語
      （見偵查卷第十五頁），足見被告甲○○於持刀砍傷被害人乙○○之前，並未
      遭乙○○毆打。由上所述，被害人乙○○及證人溫雲鑑、葉國柱等人所為被告
      甲○○係將扣案水果刀預藏於衣袖中，並於與被害人乙○○發生扭打後抽出行
      兇之供述與事實相符，被告甲○○係於被害人乙○○遭水果刀揮砍受傷後，始
      遭他人追逐至原其駕駛之小貨車上甚明，被告甲○○所為伊遭圍毆後奔返車上
      取刀揮舞之辯解，核係卸責之詞，不足採信。
  (三)、被告甲○○於原審調查中供承伊係平持扣案水果刀至約胸口之高度，左右水平
      揮舞（原審八十九年八月二十九日訊問筆錄），惟據被害人乙○○指訴，被告
      甲○○係持刀朝其頭頸部至胸部一帶足致他人致死之重要部分揮刀砍殺。參酌
      前揭所述水果刀規格、被害人乙○○手臂傷口之深度以推得被告甲○○下手力
      道乙節，被告有殺人之犯意，至為灼然。而本件復查無任何積極證據證明被告
      張東青、張水蓮於會同被告甲○○前往葉國柱家中之時，明知甲○○已執持水
      果刀預備行兇，如此即難遽認被告張東青、張水蓮就殺人之不確定故意之部分
      ，已有預見並與被告甲○○存有共同殺人之合意。
  (四)、被害人乙○○雖於偵查中指稱被告甲○○持刀之時，被告張東青將伊捉住以利
      甲○○行兇等語，然其又於原審調查中則陳稱「他（甲○○）當時（刀子）藏
      在袖子裡，他並沒有跑回去拿刀子．．．張東青和我扭打在一起，突然間甲○
      ○拿刀殺我，我用手擋，肚子的傷不清楚（如何受傷）」等語，堪認被害人乙
      ○○所受左前臂深度切割傷，係被告甲○○利用乙○○與其父張東青扭打疏於
      防備之際而突然出手，故被告張東青難以認定係以積極行為共同參與或協助被
      告甲○○持刀揮砍被害人乙○○之行為；再被害人乙○○、證人溫雲鑑及葉國
      柱等人於原審調查中均明確證稱被告甲○○初到前述行兇處所之時，未見手上
      持有刀子，但甲○○確實未跑回車上拿刀等語，被害人乙○○復明指被告甲○
      ○係將刀藏於袖中，堪信被告甲○○於持刀與其父即被告張東青會回後進入葉
      國柱家中之時，係將扣案水果刀暗藏於上衣袖中甚明，張東青及張水蓮並不知
      情，彼等二人自無預見被告甲○○將以水果刀行兇之可能。
  (五)、至於鳳林榮民醫院及慈濟醫院覆函雖均稱被害人送往急診時生命徵象穩定，無
      生命危險云云。惟該被害人係經友人合力制服被告，先前又奮力抵抗，捉住被
      告持刀之手，事後由友人迅速送醫急救，始免於難，送醫前已由友人黎正盛以
      毛巾包紮止血（見警卷第三十九頁），故於送醫時生命徵象穩定，然該被害人
      送往鳳林榮醫急救後，旋即轉送慈濟醫院救治，亦見被害人所受傷害之嚴重，
      否則何需住院四天，並加手術治療，上開函件仍不足據為有利被告之認定。
  綜上所述，本件同案被告張東青因前玩牌受辱，偕同被告張水蓮於離去玩牌處所後
  ，電召被告甲○○前來報復，三人共同基於傷害之犯意聯絡前往葉國柱家中，並由
  被告張水蓮為被告甲○○指明令其父受辱之人，被告甲○○、張東青並共同與被害
  人乙○○發生扭打（共同傷害部分業經被害人乙○○撤回告訴），被告甲○○復於
  扭打之過程中單獨另起殺人之犯意而抽出預藏水果刀揮砍乙○○致其受傷之事證均
  臻明確，被告甲○○殺人未遂之犯行堪以認定，應依法論科。
二核被告甲○○之所為，係犯刑法第二百七十一條第二項第一項殺人未遂罪。被告甲
  ○○著手於殺人之行為而不遂，應依刑法第二十六條前段之規定減輕其刑。原審據
  以論科，固非無見。惟查刑法上之酌量減輕，必於犯罪之情狀可憫恕時，始得為之
  ，為刑法第五十九條所明定。至情節輕微僅可為法定刑內從輕科刑之標準，不得據
  為酌量減輕之理由。原審僅以被告因其父張東青遭羞辱而為過當反應，但惡性與反
  社會性尚非重大，且已與被害人達成民事和解，情輕法重，非無可憫之處，爰依刑
  法第五十九條規定減輕其刑，揆諸上開說明，自有未洽，且被告以銳明兇刀砍殺被
  害人要害部位（頭、頸部），自有殺人之確定故意至明，原審論以不確定之故意，
  亦有可議。又被害人所受之傷情，左前臂為十×七公分深可見骨之切割撕裂傷、腹
  部為四公分之割傷、左膝亦有切割傷，此有慈濟醫院檢送本院本審之被害人病歷資
  料在卷可稽，原審僅認定約為十一公分長之傷，並未就左膝部分之傷詳為認定，亦
  有不當。被告上訴意旨否認其有殺人故意云云指摘原判決關於其部分不當，雖無可
  取。惟原判決關於被告部分既有不當，自應撤銷改判。爰審酌被告遠從花蓮市前往
  鳳林鎮刀尋仇，行為後又藉詞否認犯行，惟事後已與被害人成立民事上和解，賠
  償損害（參見卷附和解書）及被害人所受傷害之程度（住院四日）等一切情狀，從
  輕量處有期徒刑伍年，扣案之水果刀一把，係被告所有供犯罪所用之物，併予宣告
  沒收。
據上論斷，應依刑事訴訟法第三百六十九條第一項前段、第三百六十四條、第二百九
十九條第一項前段，刑法第二百七十一條第一項、第二項、第二十六條前段、第三十
八條第一項第二款，判決如主文。
本案經檢察官崔紀鎮到庭執行職務。
中      華      民      國      九十三    年     三     月     十一     日
                                    審判長法官  謝  志  揚
                                          法官  陳  淑  媛
                                          法官  莊  謙  崇
右正本證明與原本無異。
如不服本判決，應於送達後十日內，向本院提出上訴狀。其未敘述理由者，並應於提
出上訴狀後十日內向本院補提理由狀(須附繕本)。
                                        書記官  林  明  智
中      華      民      國      九十三    年     三     月     十一     日
